---
title: "Diagnóstico de Base — PNAD Contínua 4º trimestre 2023"
subtitle: "Jovens brasileiros de 15 a 29 anos"
author: "Samuel Volpe — Data Dashboards"
date: today
date-format: "DD/MM/YYYY"
lang: pt
format:
  html:
    toc: true
    toc-depth: 3
    theme: cosmo
    embed-resources: true
    code-fold: true
    df-print: paged
execute:
  warning: false
  message: false
  echo: true
knitr:
  opts_chunk:
    R.options:
      warn: -1
---

## 1. Objetivo

Este relatório documenta o **diagnóstico de qualidade** dos microdados da **PNAD Contínua** (4º trimestre de 2023) extraídos pelo pacote oficial `PNADcIBGE`, restritos a pessoas de **15 a 29 anos** — recorte de interesse para análises de inclusão produtiva e trajetória educacional dos jovens brasileiros.

Em linha com o Termo de Referência da Fundação Itaú Educação e Trabalho, o diagnóstico cobre:

- estatísticas descritivas das variáveis utilizadas;
- padrão de dados faltantes;
- estrutura do plano amostral complexo da PNAD;
- validação cruzada com população de referência divulgada pelo IBGE;
- sanidade lógica das taxas estimadas vs. literatura consolidada.

## 2. Bases utilizadas

| Base | Fonte | Recorte | Tamanho da amostra |
|------|-------|---------|---------------------|
| PNAD Contínua | IBGE (via pacote R `PNADcIBGE`) | 4ºT 2023, idade 15–29 | 98.538 pessoas amostradas (representando ~47,4 milhões pelo plano amostral) |

## 3. Estrutura do painel

```{r setup}
#| label: setup
#| include: false
library(targets)
library(dplyr)
library(knitr)

# Configura o store explicitamente (Quarto muda o working dir para
# outputs/reports/, então usamos here:: para apontar à raiz)
options(targets.store = here::here("_targets"))
tar_config_set(store = here::here("_targets"))

tar_load(painel_jovens)
tar_load(diagnostico)

painel <- painel_jovens
diag   <- diagnostico
```

```{r painel-overview}
tibble::tibble(
  Métrica = c("Observações na amostra",
              "Variáveis",
              "UPAs distintas",
              "Estratos amostrais",
              "População representada"),
  Valor   = c(
    format(nrow(painel), big.mark = "."),
    ncol(painel),
    format(dplyr::n_distinct(painel$upa), big.mark = "."),
    format(dplyr::n_distinct(painel$estrato), big.mark = "."),
    format(round(sum(painel$v1028, na.rm = TRUE)), big.mark = ".")
  )
) |> knitr::kable()
```

## 4. Padrão de dados faltantes

```{r missings}
diag$missings |> head(20) |> knitr::kable(
  caption = "Top 20 variáveis com maior % de missing"
)
```

**Leitura — variáveis no topo do ranking de missing:**

- **`vd4004a` (96,5% missing)**: indicador de subocupação por insuficiência de horas. Só faz sentido para pessoas ocupadas — daí o alto missing é **esperado e correto** (não é problema de qualidade).
- **`capital` (76,2%) e `rm_ride` (68,8%)**: marcadores geográficos só preenchidos quando o domicílio fica em capital ou região metropolitana. Naturalmente missing para a maioria do interior do país.
- **`vd4019` e `vd4020` (51% missing)**: rendimento efetivo do trabalho. Só preenchido para ocupados — coerente com a taxa de ocupação dos jovens (~50%).
- **`vd4009` (49% missing)**: posição na ocupação. Mesmo motivo — só ocupados respondem.
- **`vd4002` (41,4% missing)**: condição de ocupação na semana de referência. Só aplicável a pessoas em idade ativa que responderam à seção ocupacional.
- **`v3014` (41,5%) e `v3009a` (39,5%)**: variáveis de curso anterior mais elevado. Missing entre pessoas que **nunca frequentaram escola/curso**.

**Variáveis de identificação demográfica (idade, sexo, raça, UF) e amostral (UPA, estrato, pesos) têm 0% de missing** — confirmando integridade do plano amostral.

**Implicação metodológica:** o alto missing em variáveis ocupacionais não é problema técnico, mas exige cuidado na definição de NEET — pessoas com `vd4002 = NA` (fora da força de trabalho) devem contar como **não-ocupadas**, não excluídas. Esta decisão está documentada em `docs/metodologia.md`.

## 5. Estrutura amostral

```{r amostragem}
diag$amostragem |> knitr::kable(
  caption = "Estrutura do plano amostral da PNAD Contínua"
)
```

**Leitura:**

- **14.828 UPAs** sorteadas em **573 estratos** = densidade média de ~26 UPAs por estrato (adequada para inferência por região).
- **Peso médio: 481,3** e **mediano: 345,1** — distribuição assimétrica à direita (poucas pessoas representam muitas, comum em domicílios rurais e estratos pequenos).
- **47,4 milhões de jovens 15-29** representados pela amostra (validação populacional na seção 6 a seguir).

**Por que isso importa metodologicamente:** a PNAD usa amostragem complexa em **3 estágios** (UPA → domicílio → pessoa) com **estratificação** por região, capital e densidade. Qualquer estatística para a população exige uso do `survey::svydesign()` com `weights = v1028`, `ids = upa`, `strata = estrato`. Análises ingênuas (média simples sem pesos) produzem estimativas viesadas: a taxa de NEET amostral neste painel é **22,4%**, mas a **populacional ponderada é 20,37%** — diferença de ~2 p.p. que importa em relatórios oficiais.

## 6. Validação contra IBGE

```{r validacao}
diag$validacao_ibge |> knitr::kable(
  caption = "Comparação com população oficial do IBGE"
)
```

Diferenças até ±5% são consideradas aceitáveis, dado que:

- a amostra é trimestral, não censitária;
- os pesos amostrais sofrem ajustes pontuais pelo IBGE entre divulgações;
- a população de referência (~48 milhões em 15-29) varia ligeiramente entre trimestres.

## 7. Sanidade lógica

```{r sanidade}
diag$sanidade |> knitr::kable(
  caption = "Taxas estimadas vs. literatura consolidada"
)
```

**Interpretação:**

- **Taxa NEET ponderada de 20,37%** é consistente com séries históricas pós-pandemia (IPEA, IBGE). Esta é a estimativa **populacional** correta para relatórios oficiais — a taxa amostral bruta (22,4%) superestima por ~2 p.p. porque jovens em domicílios com peso menor (urbanos, capital) têm padrão diferente dos jovens em domicílios com peso maior (rural, interior).
- **Taxa de conclusão do EM (58,2%)** se aproxima do limite superior da referência histórica. Como o recorte 15-29 inclui jovens 15-17 que **ainda estão cursando** (taxa de conclusão deles é só 1,8%, vide relatório de análise), o número agregado é puxado para baixo pela faixa mais jovem. Entre **25-29 anos** isolados, a conclusão sobe para 71,3%.
- **Taxa de estudo (37,4%)** reflete a forte queda na frequência escolar após os 18 anos — entre 15-17 anos quase todos estudam (>90%), mas entre 25-29 só ~15% ainda estuda. A taxa agregada reflete essa heterogeneidade etária.

**Conclusão da sanidade:** todos os três indicadores estão **dentro da margem da literatura**, confirmando que as variáveis derivadas foram construídas corretamente e que o desenho amostral está sendo aplicado de forma adequada.

## 8. Conclusões do diagnóstico

**Síntese:** a base PNADc 4ºT 2023 está pronta para análise, com integridade confirmada por **5 checks independentes**:

1. **Volume amostral adequado** — 98.538 jovens em 14.828 UPAs e 573 estratos, distribuição que permite inferência regional confiável.
2. **Variáveis-chave íntegras** — idade, sexo, raça, UF, UPA e pesos com **0% de missing**. Variáveis ocupacionais com missing alto (~40-50%) refletem o design da pesquisa (só PIA respondente), não problema de qualidade.
3. **Plano amostral aplicado corretamente** — uso de `survey::svydesign()` com pesos, UPAs e estratos, automatizado pelo target `desenho_pnadc`. Estratos singleton (1 UPA) tratados com `survey.lonely.psu = "adjust"`.
4. **Validação populacional** — 47,4 milhões de jovens 15-29 estimados, diferença de **−1,20%** vs referência IBGE (limite ±5%).
5. **Sanidade lógica** — NEET ponderada (20,37%), conclusão EM (58,2%) e taxa de estudo (37,4%) **todas dentro das faixas da literatura consolidada** (IBGE/IPEA).

**Decisões metodológicas críticas** documentadas em `docs/metodologia.md`:
- NEET operacionalizada como `estudando == 0 & ocupado == 0` com NA tratado como 0;
- Plano amostral preservado em todas as estimativas populacionais;
- Anonimização LGPD (supressão k<5) aplicável a agregações publicáveis.

**Implicação para o relatório de análise:** os dados estão prontos para modelagem. Resultados do logit ponderado de NEET seguem para o `relatorio_analise.html`.

## 9. Reprodutibilidade

```bash
# Restaurar dependências
Rscript -e 'renv::restore()'

# Rodar pipeline e re-gerar este relatório
Rscript -e 'targets::tar_make()'
```

Versão do R, sistema operacional e pacotes estão registrados em `renv.lock`.

---

*Relatório gerado via pipeline `targets`. Última atualização: `r format(Sys.time(), "%Y-%m-%d %H:%M")`.*
