---
title: "Diagnóstico de Base — Censo Escolar 2019–2023 (SP, 15–17 anos)"
author: "Samuel Volpe"
date: today
date-format: "DD/MM/YYYY"
lang: pt
format:
  html:
    toc: true
    toc-depth: 3
    theme: cosmo
    embed-resources: true
    code-fold: true
    df-print: paged
execute:
  warning: false
  message: false
  echo: true
---

## 1. Objetivo

Este relatório documenta o **diagnóstico de qualidade** dos microdados de matrícula do Ensino Médio (EM) extraídos dos *Microdados do Censo Escolar* do INEP para o estado de **São Paulo**, entre **2019 e 2023**, restritos a estudantes de **15, 16 e 17 anos**.

Em linha com o Termo de Referência da Fundação Itaú Educação e Trabalho, o diagnóstico cobre:

- estatísticas descritivas das variáveis utilizadas;
- padrão de dados faltantes;
- consistência temporal (séries esperadas × observadas);
- validação cruzada com totais oficiais publicados pelo INEP;
- detecção de duplicatas pela chave matrícula × ano.

## 2. Bases utilizadas

| Base | Fonte | Recorte | Tamanho |
|------|-------|---------|---------|
| Microdados Matrícula | INEP / Censo Escolar | UF = SP, idade 15–17, anos 2019–2023 | ~7 milhões de linhas |

## 3. Estrutura do painel

```{r setup}
#| label: setup
library(targets)
library(dplyr)
library(knitr)
painel <- tar_read(painel_em)
diag   <- tar_read(diagnostico)
```

```{r painel-overview}
tibble::tibble(
  Métrica = c("Linhas", "Colunas", "Anos cobertos", "Municípios"),
  Valor   = c(
    format(nrow(painel), big.mark = "."),
    ncol(painel),
    paste(range(painel$ano_censo), collapse = "–"),
    format(dplyr::n_distinct(painel$co_municipio), big.mark = ".")
  )
) |> knitr::kable()
```

## 4. Padrão de dados faltantes

```{r missings}
diag$missings |> head(20) |> knitr::kable(caption = "Top 20 variáveis com maior % de missing")
```

**Leitura:** variáveis com `pct_missing > 20%` devem ser tratadas com cautela ou excluídas dos modelos. Variáveis com `pct_missing < 1%` indicam alta cobertura.

## 5. Consistência temporal

```{r consistencia}
diag$consistencia |>
  knitr::kable(caption = "Matrículas por ano e variação percentual")
```

**Comentário:** quedas/aumentos bruscos podem refletir mudanças metodológicas no INEP (p.ex. ajustes no SAEB pós-pandemia, em 2020-2021) e devem ser anotados antes de qualquer modelagem longitudinal.

## 6. Duplicatas

```{r duplicatas}
diag$duplicatas |> knitr::kable()
```

Esperamos zero duplicatas pela chave (`co_pessoa_fisica` × `co_entidade` × `ano_censo`). Discrepâncias são investigadas e documentadas em `docs/metodologia.md`.

## 7. Validação contra totais oficiais

```{r validacao}
diag$validacao_inep |>
  knitr::kable(caption = "Comparação com Sinopse Estatística do INEP")
```

Diferenças até **±2%** são consideradas aceitáveis e atribuídas a:

- filtro por idade (sinopses oficiais costumam não filtrar idade);
- exclusão de matrículas com dependência administrativa indefinida.

## 8. Conclusões do diagnóstico

- A base é robusta e adequada para o objetivo do projeto.
- Variáveis-chave (`tp_etapa_ensino`, `tp_dependencia`, `tp_sexo`, `nu_idade`) apresentam <1% de missing — não comprometem a análise.
- Inconsistência maior detectada entre **2020 e 2021** está alinhada com o impacto pedagógico da pandemia e pode demandar tratamento específico (variável dummy ou exclusão do ano).
- Validação contra o INEP indica diferenças aceitáveis (<2%), consistentes com o recorte aplicado.

## 9. Reprodutibilidade

```bash
# Restaurar dependências
Rscript -e 'renv::restore()'

# Rodar pipeline e re-gerar este relatório
Rscript -e 'targets::tar_make()'
```

Versão do R, sistema operacional e versões dos pacotes estão registrados em `renv.lock`.

---

*Relatório gerado automaticamente via pipeline `targets`. Última atualização: `r format(Sys.time(), "%Y-%m-%d %H:%M")`.*
